【裁判字號】    92,自,370
【裁判日期】    950523
【裁判案由】    業務過失傷害
【裁判全文】
臺灣高雄地方法院刑事判決               92年度自字第370號
自  訴  人  丙○○
自訴代理人  李偉如律師
被      告  乙○○
選任辯護人  施秉慧律師
            焦文城律師
上列被告因業務過失傷害案件，經自訴人提起自訴，本院判決如
下：
    主  文
乙○○無罪。
    理  由
一、自訴意旨略以：被告乙○○領有醫師證書，為執業醫師，開
    設乙○○皮膚科診所，平時為人診治皮膚疾病，為執行治療
    皮膚病專科業務之人。民國92年7 月27日，自訴人因黴菌引
    起之脂漏性皮膚炎至乙○○皮膚科診所診治，由被告負責診
    斷，被告本應注意自訴人罹患之皮膚病為脂漏性皮膚炎，並
    無發燒疼痛長疣症狀，然藥品Erymycin-L僅對細菌傳染之疾
    病具有療效，對由黴菌引起之脂漏性皮膚炎或因病毒引起之
    毒疣全無效果；另藥品Paran 具有解熱鎮痛之效果。而以Er
    ythromycin Estolate 為成份之藥品Erymycin-L及以Acetam
    inophen （坊間最有名之藥品為普拿疼）為成份之藥品Para
    n 連用時，會有損害肝機能之副作用，多數於投藥藥始經過
    7 至10天後，發現肝機能受損，應仔細觀察，如發現肝機能
    異常，應即停藥，長期連用應做定期肝機能檢查（Erymycin
    -L），以及過量投與時，曾有肝腎、心肌壞死之報告（Para
    n） 。且依被告身為皮膚科專科醫師之專業智識、能力，亦
    無不能注意之情事，詎於自訴人前來請求治療時，疏未注意
    ，加以誤診，先未診斷出自訴人罹患何種皮膚病，僅描述外
    觀為「紅斑麟狀皮膚病」，並載有自訴人患有病毒性疣；復
    未注意藥品Erymycin-L大多於用藥後7 至10天肝機能即受損
    ，竟貿然於92年7 月27日、7 月30日、8 月2 日、8 月5 日
    、8 月8 日、8 月11日自訴人前往就診時，開立對黴菌引起
    之脂漏性皮膚炎或對病毒性疣全無效果之藥品Erymycin-L及
    Paran ，交由自訴人服用長達18天，致自訴人肝機能嚴重受
    損，產生倦怠、無力、食慾不振及尿液變黃等急性藥物性肝
    炎之症狀。92年8 月14日自訴人至被告處複診，告以上開症
    狀，被告恐被發覺誤診，乃更改病名為「其他痤瘡、接觸性
    皮膚炎及其他濕疹」，未察覺自訴人因其錯誤用藥，已致生
    之急性藥物性肝炎，不能再施以其他藥物，以免病情更形惡
    化，仍不注意，改施以其他藥物交予自訴人服用，致自訴人
    病情更為嚴重。92年8 月16日自訴人再度複診，仍告知被告
    前開急性肝炎症狀，被告再度變更病名，記載為「未明示細
    菌性感染，未明示部位者」，亦仍忽略自訴人症狀，一再開
    立藥物交由自訴人服用。92年8 月18日，自訴人將前開急性
    肝炎症狀誤為感冒，乃至丁○○內科診所治療，並將應至被
    告處醫治皮膚之事，告予丁○○醫師，方遵照丁○○醫師緊
    急建議，前往高雄榮民總醫院急診，始發覺自訴人因被告誤
    診、未能診斷出病名、不對症用錯藥、不知藥物之副作用，
    致生急性肝炎之傷害等情。因認被告涉犯刑法第284 條第2
    項前段之業務過失傷害罪嫌等語。
二、按犯罪事實應依證據認定之，無證據不得認定犯罪事實；不
    能證明被告犯罪者，應諭知無罪之判決，刑事訴訟法第154
    條第2項及第301條第1 項，分別定有明文。次按認定不利於
    被告之事實，須依積極證據，苟積極證據不足為不利於被告
    事實之認定時，即應為有利於被告之認定，更不必有何有利
    之證據；又事實之認定，應憑證據，如未能發現相當證據，
    或證據不足以證明，自不能以推測或擬制之方法，以為裁判
    基礎；而刑事訴訟法上所謂認定犯罪事實之積極證據，係指
    適合於被告犯罪事實之認定之積極證據而言，雖不以直接證
    據為限，間接證據亦包括在內；然而無論直接或間接證據，
    其為訴訟上之證明，須於通常一般之人均不致有所懷疑，而
    得確信其為真實之程度者，始得據為有罪之認定，倘其證明
    尚未達到此一程度，而有合理之懷疑存在時，致使無從形成
    有罪之確信，根據「罪證有疑，利於被告」之證據法則，即
    不得遽為不利被告之認定（最高法院30年度上字第816 號、
    29年度上字第3105號、40年度台上字第86號及76年度台上字
    第4986號判例意旨參照）。
三、證據能力部分：
  (一)「不只是黴素的紅黴素」（作者唐家駿；職稱：長庚醫院胸
    腔二科主治醫師）、「頭皮長『青春痘』其實是毛囊炎」（
    作者：台大醫院皮膚科主治醫師朱家瑜，刊載於92年10月19
    日自由時報）、「脂漏性皮膚炎─油頭垢面的元兇」（作者
    ：台東市皮膚科診所院長汪經堯，刊載於90年11月14日自由
    時報）、「生活規律，提高免疫力，有助減少頭皮屑」（作
    者：臺北市王俊民皮膚科診所院長王俊民，刊載於92年12月
    25日自由時報）、「免疫反應調節劑，病毒疣治療新選擇」
    （作者：書田診所皮膚科暨醫學美容中心主治醫師蔡長祐，
    刊載於92年12月23日自由時報）、「肝臟病原因及最新治療
    方法」一書之相關文章（作者：永井勝次教授）、「肝臟病
    最新療法」一書之相關文章（作者：中兵力） 、「肝臟病
    沉默的臟器會說話」一書之相關文章（作者：金井弘一）、
    「疾病分類實務」一書之相關文章（作者：余金燕、潘德樑
    合著）、「肝炎之診斷及治療」一書之相關文章（作者：羅
    錦河著）、「肝膽腸胃科─自我診斷」一書之相關文章「作
    者：黃冠棠、吳明賢等合著」等資料。固為被告以外之人於
    審判外之陳述，為傳聞證據，原則上無證據能力。惟上開文
    獻資料係學有專精之醫師、教授，經由多年之醫療實務經驗
    ，並參研醫療理論，將所得心得、研究成果，或自行著書、
    文刊行；或投稿於報紙，以傳諸於社會大眾之方式，讓民眾
    注意身體保健，瞭解醫病相關知識。又該文章攸關作者之信
    譽，虛偽可能性低，正確性頗高；且並非針對個案為之，作
    者於著文之初，不知該文獻日後將被引用作為訴訟資料。從
    而，因上開文章具有公示性、客觀性、良心性，復非個案性
    質，是依刑事訴訟法第159 條之4 第3 款規定，為傳聞證據
    之例外，應有證據能力。
  (二)唐家駿醫師致自訴人之信函部分，係屬傳聞證據，且係針對
    本件個案為之，並無刑事訴訟法第159 條之4 第3 款規定之
    適用，應無證據能力。另蘋果日報92年9 月21日醫療版刊載
    之「錯用抗生素年死2 千人」文章，因係記者採訪歸納而得
    之報導，並非學有專精之醫療專家著文，亦非學術論文著作
    ，尚不符合事訴訟法第159 條之4 第3 款規定，仍屬傳聞證
    據之例外，應無證據能力。
  (三)本判決所引用之其餘證據資料（詳後引證據），其中傳聞證
    據部分，縱無刑事訴訟法第159 條之1 至第159 條之4 規定
    之傳聞證據例外情形，亦因被告及自訴人或同意可作為證據
    使用，或未聲明異議，依刑事訴訟法第159 條之5 第1 項、
    第2 項之規定，本院審酌該證據作成之情況，認為適當，應
    得為證據。
四、自訴人認被告乙○○涉犯上開犯行，無非係以自訴人前因罹
    患脂漏性皮膚炎，由被告診治，但被告竟未診斷出該病名，
    且開立對治療脂漏性皮膚炎、毒疣全無效果之Erymycin-L藥
    物，並一再更改病名。另Erymycin-L、Paran 藥品連用時，
    會損害肝機能，但被告竟連開上開藥物18日，且未將藥物可
    能產生肝功能損害等副作用之事，告知自訴人；而當自訴人
    已出現急性肝炎症狀時，復開立其他藥物，致自訴人受有急
    性藥物性肝炎之傷害，資為論罪依據。訊據被告堅決否認有
    何業務過失傷害犯行，辯稱：自訴人確有頭皮疼痛結癤等症
    狀，須使用抗生素，但自訴人前服用頭孢子素後，曾出現胸
    悶現象，懷疑有藥物過敏情形，故於92年7 月27日，改開立
    Erymycin-L藥物。服用期間，自訴人直至92年8 月14日、8
    月16日就診時，始反應有全身無力，倦怠之情況，由於上開
    症狀並無特異性，有可能係感冒或其他病症引起；且自訴人
    當時亦未出現噁心、嘔吐、右上腹痛、發燒、黃疸等Erymyc
    in-L所引起之藥物性肝炎症狀，故改開立其他藥物，伊診斷
    、用藥均無錯誤，自訴人應係罹患病毒性肝炎等語。經查：
  (一)自訴人至被告診所就醫經過：
    自訴人於92年6 月25日、92年7 月27日、92年7 月30日、92
    年8 月2 日、92年8 月5 日、92年8 月8 日、92年8 月11日
    、92年8 月14日及92年8 月16日，曾至被告皮膚專科診所就
    醫，當時各次主訴、病名診斷、用藥情形如下：92年6 月
    25 日 ：自訴人主訴：在頭皮上有疼痛結癤多日（Painful
    nodules over scalp for days） ；病名：癰及癤，未明示
    位置者；用藥情形：Kidolex Cap 、Weifu Table 、Paran
    Table 、Bacitracin。92年7 月27日：自訴人主訴：在頭
    皮上有疼痛結癤多日（Painful nodules over scalp for d
    ays） 、懷疑之前治療導致胸悶（Chest tightness due to
    previous Tx ？）；病名：癰及癤，未明示位置者；用藥情
    形：Erymycin-L 、Zusun 、Paran Table 、Bacitracin 。
    92年7 月30日：自訴人主訴：在頭皮上有疼痛結癤多日（
    Painful nodules over scalp for days） ；病名：癰及癤
    ，未明示位置者；用藥情形：Erymycin-L、Zusun 、Paran
    Table 、Tar 、Bestasol。92年8 月2 日：自訴人主訴：
    在頭皮上有疼痛結癤多日（Painful nodules over scalp f
    or days） 、在頭皮上有脫皮之病情（Scaling lesions ov
    er scalp）、在臉上有疣狀之結癤（Verrucous nodules ov
    er face） ；病名：紅斑鱗狀皮膚病，病毒性疣；用藥情形
    ：Erymycin-L、Zusun 、Paran Table 、Tar 、Bestasol。
    92年8 月5 日：自訴人主訴：在頭皮上有疼痛結癤多日（
    Painful nodules over scalp for days） 、在頭皮上有脫
    皮之病情（Scaling lesions over scalp）、在臉上有疣狀
    之結癤（Verrucous nodules over face） ；病名：紅斑鱗
    狀皮膚病，病毒性疣；用藥情形：Erymycin-L、Zusun 、Pa
    ran Table 、Tar 、Bestasol。92年8 月8 日：自訴人主
    訴：在頭皮上有疼痛結癤多日（Painful nodules over sca
    lp for days） 、在頭皮上有脫皮之病情（scaling lesion
    s over scalp）、在臉上有疣狀之結癤（Verrucous nodule
    s over face） 、在頸部有會癢之紅斑（Itching erythema
    over neck） ；病名：紅斑鱗狀皮膚病，病毒性疣；用藥情
    形：Erymycin -L 、Zusun 、Paran Table 、Bestasol、Be
    tamethaso 。92年8 月11日：自訴人主訴：在頭皮上有疼
    痛結癤多日（Painful nodules over scalp for days） 、
    在頭皮上有脫皮之病情（Scaling lesions over scalp）、
    在臉上有疣狀之結癤（Verrucous nodules over face） ；
    病名：紅斑鱗狀皮膚病，病毒性疣；用藥情形：Erymycin-L
    、Zusun 、Para n Table、Tar 、Bestasol。92年8 月14
    日：自訴人主訴：在頭皮上有疼痛結癤多日（Painful nodu
    les over scalp for days） 、在頭皮上有脫皮之病情（Sc
    aling lesions over scalp）、在臉上有疣狀之結癤（Verr
    ucous nodules over face）；病名：其他痤瘡，接觸性皮
    膚炎及其他濕疹；用藥情形：Borymycin C 、Vit C 、Dexc
    hlorphe 、Ketoconazol 、Bestasol、Clindamycin 。92
    年8 月16日：自訴人主訴：懷疑對美滿黴素過敏（Allergy
    to minocin）；病名：未明示細菌性感染，未明示部位者；
    用藥情形：Doxymycin E 、Vit C 等情，有被告皮膚專科診
    所病歷資料及翻譯對照表附卷可參（詳本院卷(一)第25頁至第
    28頁）。
  (二)被告診斷自訴人患有毛囊炎後，並使用Erymycin-L藥物，是
    否符合醫療專業？
  按毛囊炎一般為紅色丘疹、膿或結癤，偶有痛感，一般以
    口服或局部塗抹抗生素治療（亦可二者兼用）；脂漏性皮膚
    炎常為微癢之脫屑紅斑或僅有輕微之油狀脫屑，好發於頭部
    及臉部，一般多以外用類固醇藥膏或煤焦油製劑治療。而脂
    漏性皮膚炎本身即是一種慢性之紅斑鱗狀皮膚病（papulosq
    uamous dermatosis） （見皮膚科學教科書Fitzpatrick ’
    s Dermatology in General Medicine ，2003年版，第1198
    頁），屬於濕疹或皮膚炎之一種（見國立臺灣大學醫學院出
    版之「實用皮膚學」第5 章）。又依自訴人主訴之病症情況
    ，其中「在頭皮上有疼痛結癤」部分（92年6 月25日、7 月
    27日、7 月30日、8 月2 日、8 月5 日、8 月8 日、8 月11
    日、8 月14日均主訴有上開症狀），依皮膚學原理，可能之
    診斷包括毛囊炎，或是癰及癤，而癰及癤常常係毛囊炎惡化
    所造成；至「在頭皮上有脫皮病情」部分（92年8 月2 日、
    8 月5 日、8 月8 日、8 月11日及8 月14日均主訴有上開症
    狀），一般常見之原因係有脂漏性皮膚炎；另「頸部有會癢
    之紅斑」部分（92年8 月8 日、8 月11日及8 月14日均主訴
    有上開症狀），較不似脂漏性皮膚炎或毛囊炎之症狀，可能
    是紅斑鱗狀皮膚病、接觸性皮膚炎或其他濕疹病灶等情，有
    行政院衛生署95年2 月9 日衛署醫字第0950201353號函附醫
    事審議委員會000000 0號鑑定意見書附本院卷可參（詳本院
    卷(二)第163 頁至第16 4頁）。準此，依上開鑑定意見，並參
    以自訴人自承：就醫時，向被告說明頭皮有紅腫、出油、稍
    微會癢、痛及頭皮屑很多等語（詳自訴理由(一)狀第2 頁倒數
    第2 行以下，即本院卷(一)第141 頁背面倒數第2 行以下），
    其中頭皮紅腫、痛部分，核與前開毛囊炎之定義相符；而頭
    皮出油，頭皮屑很多部分；亦與脂漏性皮膚炎「油狀脫屑」
    之病狀相同。從而，自訴人至被告皮膚專科診所就醫期間，
    確實患有毛囊炎、脂漏性皮膚炎，應可認定。至自訴人固提
    出洪肇志皮膚科診所診斷證明書、富民皮膚科診所診斷證明
    書等資料，資以證明其嗣後至上開診所就診時，均僅診斷患
    有脂漏性皮膚炎，並未患有毛囊炎，被告顯有誤診之事實。
    惟因該診斷證明書所載病症核與前開事證不符；且該診斷日
    期各為92年10月31日、92年11月4 日，離被告最後1 次對自
    訴人施以診斷之日（即92年8 月16日），已約有1 個半月之
    久，尚難遽此認定自訴人接受被告診治時，僅患有脂漏性皮
    膚炎，並未患有毛囊炎。
  Erymycin-L（即雅黴素）乃Erythromycin（即紅黴素）之誘
    導體Propionyl Erythromycin Lauryl Sulfate （P.E.L.S
    ）之製劑。P.E.L.S 是Propionyl Erythromycin的一種強酸
    （Lauryl Sulphonic Acid） 鹽，故不因酸作用而降低其效
    力；又因P.E.L.S 的抗菌作用及範圍和Erythromycin相同，
    且因吸收快，排泄慢，可得較中之血中濃度及較長之持續時
    間。再者，P.E.L.S 的抗菌作用與Erythromycin同，對鍊鎖
    球菌、葡萄球菌、肺炎雙球菌、淋菌、髓膜炎菌、白喉菌等
    均有抗菌作用，但因在膽汁內的排泄及在各組織間消失的速
    度，均比Erythromycin Propionate 緩慢而稀少，故P.E.L.
    S 在血中之濃度及持續時間，均優於Erythromycin Propion
    ate 。另Erymycin-L對皮膚及軟組織之適應症為：疔、癤、
    丹毒、膿瘍、爪潰瘍、爪圍炎、蜂窩織炎、膿診、膿痂疹
    、化膿性痤瘡、皮膚化膿症、尋常性毛瘡、創傷感染、火傷
    併症、感染性褥瘡等情。有中國化學製藥股份有限公司（下
    稱中國化學製藥公司）93年3 月15日中藥董字第041 號函
    附Erymycin-L藥品說明書在卷可參（詳本院卷(一)第251 頁至
    第252 頁）。準此，Erym ycin-L 仍係Erythromycin之一種
    ，二者最大之區別乃在於Erythromycin易被胃酸破壞而去除
    活性，而Erymycin-L則為其鹽類化合物，用以防止酸作用而
    降低其效力。顯見Erymycin -L 事實上係Erythromycin之鹽
    類化合物，添加鹽類之目的僅係防止酸作用，提高藥效持續
    時間，藥品之功能、本質並無不同，故其抗菌作用、適應症
    、副作用亦應相同。且本件經送行政院衛生署醫事審議委員
    會鑑定後，亦同此認定（詳本院卷(二)第165 頁之(五)、第166
    頁之(七)）。是自訴人認上開藥品不同，故抗菌作用、適應症
    、副作用亦不相同，容有誤會。
  因Erymycin-L對皮膚及軟組織之適應症包含疔、癤、丹毒、
    膿瘍、化膿性痤瘡、皮膚化膿症等症狀，已如前述，其中「
    癤」係毛囊炎之症狀。且頭皮毛囊炎、多發性癤等症狀，可
    施以紅黴素（即Erythromycin，與Erymycin-L適應症相同）
    或Flucloxaccillin （屬青黴素之一種）治療，亦有Bacter
    ial Diseaseswith Cutaneous Involvement一書之節本及中
    譯本（第11.4頁、第11.6頁）附卷可參（作者：Anthony Du
    Vivier。詳本院卷(一)第96頁至第99頁）。而依前開行政院衛
    生署醫事審議委員會鑑定意見書，亦認Erymycin-L（鑑定意
    見書誤載為Erythromycin-L）可作為頭部毛囊炎之用藥，一
    般係針對不適合使用青黴素或頭孢子素類之人，會使用Erym
    ycin-L（鑑定意見書載為Erythromycin，與Erymycin-L適應
    症相同）【以上詳本院卷(二)第168 頁之(二)】。職此，因自訴
    人於92年6 月25日起，至被告經營之診所就診後，各次均主
    訴頭皮上有疼痛結癤，經被告診斷患有頭皮毛囊炎；且觀之
    自訴人92年7 月27日就診時，曾懷疑92年6 月25日之治療導
    致胸悶【即懷疑頭孢子素（Kidolex Cap） 過敏】，均已如
    前述，是依前開說明，自訴人既患有毛囊炎，復不適合使用
    頭孢子素治療，則被告施以Erymycin-L藥品治療，用藥並無
    不當。至自訴人指稱：被告開立對治療脂漏性皮膚炎、毒疣
    全無效果之Erymycin-L藥物等語，容有誤會。
  自訴人於92年6 月25日至92年8 月16日，至被告經營之診所
    就醫，當時被告依自訴人各次主訴，分別將病名診斷為：癰
    及癤，未明示位置者；紅斑鱗狀皮膚病，病毒性疣；其他痤
    瘡，接觸性皮膚炎及其他濕疹；未明示細菌性感染，未明示
    部位者等情，已如前述。惟診斷是否正確，應在於被告對自
    訴人所主訴之病狀，是否正確用藥，至於病名僅係疾病之稱
    號，與是否診治無誤並正確用藥，並無必然之關聯性。再者
    ，本件自訴人認其患急性藥物性肝炎，係因被告將脂漏性皮
    膚炎誤診毛囊炎，並於18日間，均錯誤施以與治療脂漏性皮
    膚炎無關之Erymycin-L藥物。是本件之重點應在於自訴人實
    際上是否患有毛囊炎，被告施以Erymycin-L藥物是否允當，
    與病名之正確稱謂，應無必然關係。因被告使用Erymycin-L
    藥品之目的，係為治療自訴人所患皮囊炎，用藥、診斷均針
    自訴人主訴病症，對症下藥，已如前述；況依前開行政院衛
    生署醫事審議委員會鑑定意見書，亦認被告對病名之稱謂，
    均符合醫療專業（詳本院卷(二)第168 頁至第169 頁之(三)、(四)
    、(五)）。是自訴人以被告多次更改病名為由，認被告不符合
    醫療專業，無法正確判斷病名等語，實有誤會。
  此外，自訴人固指訴：毛囊炎可區分為細菌性毛囊炎、黴菌
    性毛囊炎，被告未施以細菌培養，即認自訴人係犯細菌性毛
    囊炎，而施以Erymycin-L藥物，診斷有誤等語。惟細菌性毛
    囊炎不會掉髮，但黴菌性毛囊炎慢慢會出現局部掉髮等情，
    有「頭皮長『青春痘』其實是毛囊炎」（作者：台大醫院皮
    膚科主治醫師朱家瑜，刊載於92年10月19日自由時報。詳本
    院卷(一)第133 頁）。而觀之自訴人歷次就診主訴情形，並未
    提及有掉髮之情事；且自訴人提起自訴時，亦僅表示：就醫
    時，向被告說明頭皮有紅腫、出油、稍微會癢、痛及頭皮屑
    很多等語（詳自訴理由(一)狀第2 頁倒數第2 行以下，即本院
    卷(一)第141 頁背面倒數第2 行以下），亦未陳述有掉髮之症
    狀。是被告認自訴人無掉髮症狀，乃未施以細菌培養，逕行
    認定係屬細菌性毛囊炎，應無違反醫療專業。
  (三)被告自92年7 月27日起至92年8 月13日止，連續18日均開立
    Erymycin-L、Paran 等藥物，供自訴人服用，是否符合醫療
    專業？
  按開立Erymycin-L藥物時，如有肝機能障害患者或有肝障害
    既往歷者，應慎重投與。而該藥物對肝臟之副作用為：連續
    服用會出現肝障害，須仔細觀察，肝功能發現異常時，應停
    止投與。肝障害症狀與細膽管性肝炎類似，大多在投與7 至
    10日後發生，停止投與後，回復迅速。肝功能異常之初發狀
    況大多為發熱、心窩部、季勒部疼痛。長期投與時，需定期
    做肝功能檢查。Erythromycin【即紅黴素（Erythromycin）
    ，與Erymycin-L適應症、副作用相同】較少之共同副作用為
    發燒、反胃噁心作嘔、皮膚發疹、紅腫或發癢、胃痛（嚴重
    時）、罕有之疲勞或虛弱、嘔吐、黃眼或Erythromycin est
    olate （即Erymycin-L），此部分之副作用無需醫療照顧，
    有前開稱中國化學製藥公司Erymycin-L藥品說明書及相關藥
    品資料在卷可參（詳本院卷(一)第222 頁、第262 頁至第270
    頁）。又紅黴素最重要之副作用是很少發生之膽汁鬱積型反
    應，症狀包括噁心、嘔吐、發燒、右上腹痛、黃疸、白血球
    升高，依症狀及實驗室檢查，停藥幾天後很快恢復正常；對
    長期使用紅黴素之病人進行常規抽血檢查，很少發現有藥物
    副作用，而且這些檢查費用是不應該花的，亦有Acute Hepa
    titis ；Clinical Dermatology等書之節本及中譯本（分別
    為第1477頁、第159 頁）附卷可參（作者分別為Isselbache
    r 、Braunwald 、Wilson、Martin、Fauci 、Kasper合著；
    Thomas P.Habif。詳本院卷(一)第94頁至第95頁、第102 頁至
    第103 頁）。另參諸前開行政院醫事審議委員會鑑定意見書
    ，亦認Erythromycin estolate （即Erymycin－L） 與Eryt
    hromycin之副作用相同，肝毒性係很少見之副作用，由於肝
    毒性發生之機率很低，且多半屬於可逆性之反應，因此學理
    上不建議服用此藥者，皆必須檢查肝功能，而係在發生副作
    用後才檢查（詳本院卷(二)第166 頁之(七)）。是綜上相關資料
    以觀，Erymycin-L藥物連續服用後，雖會產生肝障害之副作
    用，但此種副作用並不常見，如產生副作用，大多於服用後
    7 至10日發生，此時僅須停止服用該藥物，無庸施以特別之
    醫療照顧，即可迅速恢復正常，具有可逆性。並非僅可服用
    7 至10日，不可長期使用。如未發生副作用，可長期繼續服
    用，但須仔細觀察，或定期做肝功能檢查；或因具有可逆性
    ，待副作用發生後，再施以肝功能檢查。
  又基於前開說明，並參以在患有多發性癤時，病人服用抗生
    素、紅黴素（即Erythromycin，與Erymycin-L適應症、副作
    用相同）通常有效，有時候病人會有復發性癤，應該服用3
    個月抗生素；紅黴素劑量只有在病情控制後才要減少之事實
    ，有Bacterial Diseases with Cutaneous Involvement ；
    Clinical Dermatology等書之節本及中譯本（分別為第11.6
     頁 、第159 頁）附卷可參（作者分別為Anthony Du Vivie
    r ；Thomas P.Habif。以上詳本院卷(一)第98頁至第99頁、第
    102 頁至第103 頁）。可知在治療多發性癤之情形下，是可
    長期服用Erymycin-L藥物，如產生副作用，此時僅須停止服
    用該藥物；如未發生副作用，可繼續服用。本件被告自92年
    7 月27日起至92年8 月11日（藥物為3 日份，服用至92年8
    月13日）止，曾連續開立Erymycin-L藥物，供自訴人服用，
    服用時間長達18日等情，固有前開病歷資料可參。惟因自訴
    人於就診期間，均主訴頭皮上有疼痛結癤病狀，顯見當時自
    訴人確有「癤」之病症，且尚未治癒，依前開說明，被告於
    自訴人病情尚未完全控制下，仍施以Erymycin-L藥物18日，
    原則上應符合醫療專業。
  再者，單從服用Erymycin-L藥物18日，尚無法認定被告有違
    醫療專業，雖已如前述。但在前開18日服用時間，如自訴人
    已出現前開肝障害之副作用時，被告仍然施以同種藥物，則
    有違醫療專業。因此，本件之重點，應在於自訴人服用藥物
    期間，是否出現副作用，當時被告是否停藥？爰審酌被告於
    本院自陳：服用期間，自訴人直至92年8 月14日、8 月16日
    就診時，始反應有全身無力，倦怠之情況等語（詳本院卷(一)
    第75頁第6 行至第7 行、第11行）；核與自訴人於提出之診
    斷單上記載：向被告表示8 月13日全身倦怠，8 月16日前次
    藥未吃完，覺2 天來，更是疲勞沒力量，昏昏沉沉等語相符
    （詳本院卷(一)第7 頁）。並參以證人丁○○醫師於本院審理
    中證陳：自訴人於92年8 月16日、8 月18日曾至其診所就診
    ，8 月16日主訴發燒、喉嚨痛，當時係診斷感冒，未懷疑有
    藥物性肝炎；8 月18日主訴茶色尿、倦怠，當時判斷可能有
    肝功能障害，故建議至大醫院檢查等語明確（詳本院卷(三)第
    31 頁 倒數第9 行至第32頁第10行、第35頁第12行至第17行
    、第39頁倒數第8 行至倒數第4 行），復有證人丁○○出具
    之病歷資料可參（詳本院卷(一)第119 頁）。及觀之被告所出
    具之病歷資料，並未載明自訴人服用Erymycin-L藥物後，曾
    主訴有符合前開副作用所產生之各種病狀。是本院認依現存
    證據資料，尚無證據證明自訴人在92年8 月11日就診之前（
    含當日），因服用前開藥物，產生肝障害副作用，並曾告知
    被告。是在未產生副作用之前，且因自訴人仍有毛囊炎之病
    情下，被告仍開立Erymycin-L藥物，應符合醫療專業。至92
    年8 月14日（含當日）以後，自訴人所訴病情，縱已符合肝
    障害之副作用，惟當時被告即已停用Erymycin-L藥物，亦不
    違醫療專業。
  另停用Erymycin-L藥物後，是否必須立即停用所有藥物或更
    換藥物，則須視臨床狀況判定，如病情需要持續治療，而所
    使用之藥物產生副作用不高時，一般會繼續使用其他藥物，
    同時持續觀察後續變化；反之，如衡量風險大，且非臨床治
    療所必須，則會停用其他藥物。任何醫療行為均有風險，醫
    師必須衡量病人當時情況，決定用藥或停藥，作病人最有利
    之判斷等情，業據行政院衛生署醫事審議委員會鑑定如前（
    詳本院卷(二)第166 頁之(九)）。本院審酌上情，認被告雖於停
    用Erymycin-L藥物後，改施以Clindamycin 、Borymycin 等
    藥物。惟依前開證據資料，僅可證明自訴人於92年8 月14日
    ，始出現全身無力、倦怠等症狀；遲至92年8 月16日、8 月
    18日以後，方出現發燒、喉嚨痛、茶色尿等症狀。因被告診
    斷期間末期，自訴人僅出現倦怠、全身無力之症狀，並無發
    熱、心窩部、季勒部疼痛等服用Erymycin-L藥物所產生之肝
    障害副作用症狀，因倦怠、全身無力並無特異性，尚無法逕
    予判斷係肝障害症狀，是被告認自訴人仍有毛囊炎等症狀，
    基於自訴人利益考量，乃改用其他藥物，亦難認有違醫療專
    業。此外，自訴人固指陳：被告施以Erymycin-L藥物之前，
    並未主動告知該藥物會產生肝障害之副作用，影響自訴人知
    之權利及醫療選擇權等語。然因被告於本院辯陳；就診時，
    均習慣與病人討論用藥等語；且自訴人亦未舉證證明被告確
    有未告知用藥之情事，故尚難僅因自訴人片面陳述，即為被
    告不利之認定。
  此外，Paran （即Acetaminophen） 過量投與時，曾有肝腎
    、心肌壞死之報告，固有藥典資料可參（詳本院卷(一)第12頁
    ）。惟Acetaminophen 一次須服用10公克至15公克，始可能
    導致肝損害，有Acute Hepatitis 一書之節本及中譯本（第
    1475頁）附卷可參（作者為Isselbacher 、Braunwald 、Wi
    lson、Martin、Fauci 、Kasper等人合著。詳本院卷(一)第10
    0 頁至第101 頁）。而觀之被告用藥情形，並無一次服用Pa
    ran 10公克至15公克之診斷，且重量相差甚大，尚難因此認
    被告開立Paran 藥物，有違醫療專業。
  (四)自訴人因急性肝炎就醫，是否係因連續服用Erymycin-L藥物
    18日所致？
  自訴人固提出病歷及相關報載文章、文獻資料，資以證明其
    所患急性肝炎係藥物性肝炎，且係因連續服用Erymycin-L藥
    物18日所致。惟因被告連續施以Erymycin-L藥物18日，係針
    對自訴人病情需要，並未違反醫療專業，且亦無過失行為，
    業經本院認定如前，故縱使自訴人確實患有急性藥物性肝炎
    ，且係因連續服用Erymycin-L藥物18日所致，亦難認被告有
    業務過失傷害犯行。
  再者，依行政院國軍退除役官兵輔導委員會高雄榮民總醫院
    （下稱高雄榮民總醫院）急診病例資料所示，其上固記載自
    訴人患有藥物性肝炎【分別記載「R/O DRUG INDUCED HEPAT
    ITIS（Erythromycin）」、「R/O DR UG RELATED ACUTE HE
    PATITIS 」】（以上詳本院卷(一)第222 頁、第225 頁）。惟
    急診室醫師通常僅就病名做初步診斷，待完成相關病患先前
    作業程序後，即將病患轉由其他專科醫師診斷，故自訴人實
    際病症如何，當以嗣後診斷之主治醫師意見為準，急診醫師
    診斷意見尚無法作為自訴人罹患病症之最終依據。又證人即
    高雄榮民總醫院主治醫師甲○○於本院審理中證陳：自訴人
    確有膽汁鬱積之情形，且ALP 、膽汁流動指數均超出正常範
    圍，雖初步排除罹患B 型肝炎、C 型肝炎、新陳代謝型肝炎
    、酒精性肝炎及肝癌之可能性，但很難判定無環境或病毒性
    肝炎之可能性。而自訴人固罹患急性肝炎，惟可能性達上千
    種以上，無法單從一個原因判斷。另急性肝炎、病毒性肝炎
    、藥物性肝炎間，均無顯著差別，無法區別，須時間之檢測
    、觀察，及病毒之篩檢。雖藥物會造成膽汁鬱積，但造成膽
    汁鬱積之原因很多，其他肝炎亦會造成膽汁鬱積等語綦詳（
    詳本院卷(三)第42頁倒數第1 行至第43頁第2 行、第43頁第14
    行至第24行、第44頁倒數第1 行至第45頁第8 行、第46頁第
    10 行 至第17行、第46頁倒數第4 行至第47頁第2 行、第50
    頁第15行至第51頁第21行）。準此而論，自訴人固罹患急性
    肝炎，惟因成病原因眾多，且各類型之肝炎症狀亦難以區別
    ，無法排除係病毒性以外之肝炎所致。且行政院衛生署醫事
    審議委員會亦同此認定鑑定如前（詳本院卷(二)第165 頁之(六)
    ）。是自訴人認其係罹患病毒性肝炎，且係因連續服用Erym
    ycin-L藥物18日所致，即屬速斷，尚無法為被告不利之認定
    。
  (五)綜上所述，被告為治療毛囊炎，在自訴人未出現肝障害等副
    作用下，乃連續開立Erymycin-L藥物18日，供自訴人服用，
    尚符何醫療專業，並無過失，業如前述。而依現存證據資料
    ，亦無法認定自訴人所罹急性肝炎係病毒性肝炎，且係連續
    服用所致。從而，被告既無過失行為，又無證據證明被告開
    立藥物與自訴人所罹疾病間，具有相當因果關係，是依首開
    說明，尚難認被告有業務過失傷害犯行。而行政院衛生署醫
    事審議委員會鑑定結論，亦同此認定（詳本院卷(二)第167 頁
    之(十三)）。此外，復查無其他積極證據足資證明被告有自訴人
    所指之犯行，不能證明被告犯罪，依法應為無罪判決之諭知
    。
五、自訴人固聲請本件應再送其他醫療機構鑑定。惟本件已送行
    政院衛生署醫事審議委員會鑑定2 次，而自訴人認應再送鑑
    定之原因、疑點，亦經本院說明如前，是本院認本件已無再
    送鑑定之必要，自訴人前開聲請，應予駁回。
據上論斷，應依刑事訴訟法第343 條、第301 條第1 項前段，判
決如主文。
中    華    民    國    95    年    5     月    23    日
                  刑事第一庭    審判長法  官 陳明富
                                      法  官 陳宛榆
                                      法  官 方百正
以上正本證明與原本無異。
如不服本判決，應於收受送達後10日內向本院提出上訴書狀。
中    華    民    國    95    年    5     月    23    日
                                      書記官 郭素蓉


司法院資訊處製作；財團法人民間司法改革基金會備份。
